【裁判字號】    99,基簡,226
【裁判日期】    990524
【裁判案由】    確認本票債權不存在
【裁判全文】
臺灣基隆地方法院民事判決             99年度基簡字第226號
原      告  甲○○
被      告  乙○○
上列當事人間確認本票債權不存在事件，本院於中華民國99年５
月10日辯論終結，茲判決如下：
    主  文
確認被告對於原告就原告簽發如附表所示之本票之票據債權不存
在。
訴訟費用新臺幣參仟元由被告負擔。
    事實及理由要領
一、本件原告起訴主張：被告執有伊簽發如附表所示之本票（下
    稱附表所示本票），係被告於民國（下同）98年11月23日委
    託第三人至臺北縣萬里鄉○○路0212號伊住處，以「若不還
    錢就押人」之脅迫方式，使伊簽發倒填日期之本票３張（含
    附表所示本票），經伊父報警，被告至警局將其中２張撕毀
    後所餘之乙張（因未攜至警局，故無法撕毀），詎被告事後
    竟持附表所示本票向本院聲請裁定准許強制執行（本院99年
    度司票字第３號）；惟伊並無積欠被告任何債務，被告對伊
    並無任何債權存在等情，為此提起本件訴訟，請求判決確認
    被告對伊就伊所簽發附表所示本票之票據債權不存在。
二、被告則以：附表所示本票係原告母親要求原告簽發予第三人
    ，伊並無強迫原告；伊係為原告母親之債務作保，遭討債公
    司追討後，代原告母親清償債務，始由第三人處取得附表所
    示本票等語，資為抗辯。
三、按「確認法律關係之訴，非原告有即受確認判決之法律上利
    益者，不得提起。」民事訴訟法第0247條第１項前段定有明
    文。所謂即受確認判決之法律上利益，係指法律關係之存否
    不明確，原告主觀上認其在法律上之地位有不安之狀態存在
    ，且此種不安之狀態，能以確認判決將之除去者而言（參見
    最高法院52年度臺上字第1240號判例要旨）。查本件被告以
    其執有附表所示之本票聲請本院裁定准予強制執行，此有本
    院99度司票字第３號本票裁定影本１件在卷可稽，且為兩造
    所不爭，而原告以附表所示本票係伊遭人脅迫簽發為由，對
    執票人即本件被告提起確認本票債權不存在之訴，為被告所
    否認，顯然兩造就附表所示本票債權有效存在與否已發生爭
    執，如不訴請確認，原告在私法上之地位將有受侵害之危險
    ，依上開說明，原告提起本件確認附表所示本票債權不存在
    之訴，以排除此項危險，自有確認之利益，而合於民事訴訟
    法第0247條第１項前段之規定，先予敘明。
四、次按「因被詐欺或被脅迫而為意思表示者，表意人得撤銷其
    意思表示。」民法第92條前段定有明文。所謂脅迫，係指必
    其言語舉動有足以使被脅迫者發生恐怖心，致陷於不能不遵
    從之狀態，而為此言語舉動之人，亦必有使他人身體上或精
    神上受其壓迫發生恐怖心之故意之情形而言（參見最高法院
    50年度臺上字第0707號判決）。
五、查原告主張：被告於98年11月23日委託第三人至臺北縣萬里
    鄉○○路0212號伊住處，以「若不還錢就押人」之脅迫方式
    ，使伊簽發日期倒填之本票３張（含系爭本票），經伊父報
    警，被告始至警局將其中２張撕毀，詎被告事後竟持附表所
    示本票向本院聲請准許強制執行等情，業據證人丙○○到庭
    證稱：「當天被告帶討債的人來我家，討債的人說若是不簽
    本票，就要將原告帶走，因為顧慮安危，所以原告就只好簽
    本票，討債的人拿了本票就走了，後來討債的人要我跟原告
    上車，討債的人打電話跟原告的爸爸說，原告在我這邊，你
    要還錢，後來原告的爸爸就報警了，我們去中福那邊的派出
    所，原告總共有簽３張本票，有兩張在被告那邊，一張給討
    債的人拿去，之後在派出所有撕掉本票２張，１張在被告那
    邊……」等語實屬；被告雖否認證人所為之證言為真實，惟
    查被告於本院99年４月19日言詞辯論時亦自承：「（問為何
    帶那麼多人去證人家裡？）要原告家人出來處理這件事情，
    我帶家人去是因為要瞭解事情。」、「（問系爭本票是交給
    討債公司，為何會到被告手上？）因為我替原告母親作保，
    討債公司一直找我要錢，我被逼的只有去找原告處理，我去
    借錢還討債公司，所以我才拿這張本票去跟原告要錢……」
    等語，足見證人所為證言屬實，被告空言否認，並不可採。
    查借款人既為原告母親而非原告，被告復為該筆借款之保證
    人，而兩造間並無其他債權債務存在，則原告有何義務要負
    責清償該筆債務？足見原告主張：伊係於被脅迫、非出於自
    由意思之情況下簽發系爭本票乙節，應非虛假，是伊據以撤
    銷伊簽發附表所示本票之意思表示（本件至少可認為原告係
    以起訴狀繕本之送達，為撤銷之意思表示之送達），自屬合
    法而有效。本件原告簽發附表所示本票之行為既係受脅迫所
    為，並已經原告依法撤銷簽發附表所示本票發票行為之意思
    表示，該本票即歸於無效；且實際上原告亦未積欠被告任何
    債務，從而原告訴請確認被告對於伊就伊簽發如附表所示本
    票之票據債權不存在，為有理由，應予准許。
六、訴訟費用（裁判費）3,000.元，依民事訴訟法第78條之規定
    ，應由敗訴之被告負擔，爰一併確定其數額如主文第２項所
    示。
七、據上論結，本件原告之訴為有理由，依民事訴訟法第78條，
    判決如主文。
中    華    民    國    99    年    5     月    24    日
                  基隆簡易庭法      官  林金發
以上正本係照原本作成。
如不服本判決，應於本判決送達後20日內向本院提出上訴狀（並
附繕本）及繳納上訴裁判費，上訴於本院合議庭。
中    華    民    國    99    年    5     月    24    日
                            法院書記官  莊國南
 ┌──────────────────────────────────┐
 │附表（99年度基簡字第226號）：                                       │
 ├─┬─────┬──────┬──────┬──────┬─────┤
 │編│發  票  人│發   票   日│票 面 金 額 │到   期   日│ 票    號 │
 │號│          │（ 民  國 ）│（新 臺 幣）│（ 民  國 ）│          │
 ├─┼─────┼──────┼──────┼──────┼─────┤
 │１│甲  ○  ○│98年９月５日│ 200,000元  │98年10月５日│CH0000000 │
 └─┴─────┴──────┴──────┴──────┴─────┘

司法院資訊處製作；財團法人民間司法改革基金會備份。
